臺灣高等法院臺南分院刑事判決
110年度上訴字第351號
上  訴  人  臺灣雲林地方檢察署檢察官
被      告  黃秋華



上列上訴人因被告違反毒品危害防制條例案件，不服臺灣雲林地
方法院109年度訴字第658號中華民國110年1月20日第一審判決（
起訴案號：臺灣雲林地方檢察署109年度撤緩毒偵續字第1號），
提起上訴，本院判決如下：
    主  文
原判決撤銷。
本件公訴不受理。
    理  由
一、公訴意旨略以：甲○○基於施用第二級毒品之犯意，於民國10
    5 年11月1 日上午10時許，在雲林縣北港鎮北港媽祖醫院旁
    某處之產業道路，以將第二級毒品甲基安非他命置入玻璃管
    內，以火燒烤後吸食所生煙霧之方式，施用甲基安非他命1 
    次；另基於施用第一級毒品之犯意，於同日下午3 時許，在
    上開產業道路，以將第一級毒品海洛因置入針筒內注射之方
    式，施用海洛因1 次。嗣於同年月4 日下午6 時20分許，在
    嘉義縣○○鄉○○村○○00號，為警查獲吳有甲涉嫌竊盜及毒品案
    件時在場，並由警於同年月4 日晚間10時55分許，得其同意
    後採集其尿液送驗，結果呈毒品安非他命、甲基安非他命、
    嗎啡及可待因陽性反應，因認涉犯毒品危害防制條例第10條
    第1、2項之施用第一、二級毒品罪嫌等語。
二、刑事訴訟法第303條第1款規定，案件有起訴之程序違背規定
    之情形者，應諭知不受理之判決。此所稱之起訴之程序違背
    規定，係指檢察官提起公訴之訴訟行為於程序上有違法律之
    規定而言。而提起公訴之訴訟行為是否於程序上有違法律規
    定，原則上，固是以起訴時所存在之事項及法律規定為判斷
    ，惟檢察官起訴後始發生之情事變更事由，致法院不能為實
    體審理及判決亦屬「起訴之程序違背規定」。
三、被告行為後，毒品危害防制條例於108年12月17日修正，並
    於109年1月15日公布，依同條例第36條規定，同條例第24條
    之施行日期，由行政院定之外（現尚未施行），同條例第20
    、23 條等規定，已於同年7月15日施行。茲就法律適用情形
    說明如下：
　㈠按「本條例中華民國108年12月17日修正之條文施行前犯第10
    條之罪之案件，於修正施行後，依下列規定處理：...審判
    中之案件，由法院或少年法院（地方法院少年法庭）依修正
    後規定處理；依修正後規定應為不起訴處分或不付審理之裁
    定者，法院或少年法院（地方法院少年法庭）應為免刑之判
    決或不付審理之裁定」，毒品危害防制條例第35條之1第2款
    定有明文。又毒品危害防制條例第20條第3項、第23條第2項
    分別修正為「依前項規定為觀察、勒戒或強制戒治執行完畢
    釋放後，『3年後』再犯第10條之罪者，適用前2項之規定」、
    「觀察、勒戒或強制戒治執行完畢釋放後，『3年內』再犯第1
    0條之罪者，檢察官或少年法院（地方法院少年法庭）應依
    法追訴或裁定交付審理」。準此，法院就審判中之施用毒品
    案件，應依上開修正後規定處理。
　㈡（修正後）毒品危害防制條例第20條第3項規定，所謂「3年
    後再犯」，只要本次再犯（不論修正施行前、後）距最近1
    次觀察、勒戒或強制戒治執行完畢釋放，已逾3年者，即該
    當之，不因其間有無犯第10條之罪經起訴、判刑或執行而受
    影響（最高法院刑事大法庭109年度台上大字第3826號裁定
    意旨參照）。是以，如距最近1次觀察、勒戒或強制戒治執
    行完畢釋放後，已逾3年者，即應令觀察、勒戒，其間縱因
    另犯該罪經起訴、判刑或執行，究與觀察、勒戒或強制戒治
    已經完整之治療療程不同，無法補充或替代而等同醫療處置
    ，均應再予觀察勒戒之機會，以善盡國家維護國民身心健康
    的最低限度保護義務。
　㈢又修正後毒品危害防制條例第24條，業經行政院公告於110年
    5月1日生效施行，依修正後毒品條例第24條第1項規定，檢
    察官可依刑事訴訟法第253條之2第1項第4款至第6款或第8款
    規定，為各項附條件之緩起訴處分，不限於修正前同條項所
    定「附命戒癮治療」之緩起訴處分，以使毒品施用者獲得有
    利於戒除毒品之適當處遇；修正後同條第2項亦規定：「前
    項緩起訴處分，經撤銷者，檢察官應繼續偵查或起訴。」其
    立法理由並說明：「緩起訴處分是利用機構外之處遇，協助
    施用毒品者戒除毒癮，為達成戒除毒癮之目的，於撤銷緩起
    訴處分後，宜由檢察官依法繼續偵查或起訴，亦即仍有現行
    條文第20條觀察、勒戒及強制戒治制度之適用，俾利以機構
    內之處遇方式協助其戒除毒癮，亦得為不同條件或期限之緩
    起訴處分」等語。是以前案於撤銷緩起訴處分後，仍有同條
    例第20條所定觀察、勒戒等處遇制度之適用，新法所定之附
    條件緩起訴處分與觀察、勒戒等處遇，已無法相提並論，無
    從視為事實上已接受等同於「觀察、勒戒」之處遇，最高法
    院100年第1次、104年第2次刑事庭會議決議所採見解之論理
    已失其所據。
　㈣因此，被告所受前案之附命戒癮治療緩起訴處分，無從視為
    事實上已接受等同於「觀察、勒戒」之處遇，縱經完成戒癮
    治療，仍無從解為等同觀察、勒戒等處遇已執行完畢甚明。
四、訊據被告甲○○對其上述時、地施用第二級毒品（105年11月1
    日上午10時）及施用第一級毒品（同日下午3時許）各1次之
    犯行，供承不諱，並有台灣檢驗科技股份有限公司濫用藥物
    實驗室濫用藥物檢驗報告、委託檢驗尿液代號與真實姓名對
    照認證單、代號與真實姓名對照表、毒品犯罪嫌疑人尿液採
    驗作業管制紀錄等資料在卷可查（警卷第4-8頁），足認被
    告上揭任意性自白確與事實相符。從而，本案事證明確，被
    告上述施用第二級、第一級毒品犯行堪以認定。
五、撤銷原判決及本院為不受理諭知之理由
　　原審認被告犯上述施用第一級、第二級毒品犯行，事證明確
    ，分別予以論罪科刑，固非無見，惟查：
　㈠被告甲○○前於96年間，因施用毒品案件，經臺灣彰化地方法
    院以96年度毒聲字第709 號裁定令入勒戒處所施以觀察、勒
    戒後，認仍有繼續施用毒品之傾向，經檢察官聲請強制戒治
    ，由臺灣彰化地方法院以97年度毒聲字第129 號裁定令入戒
    治處所施以強制戒治，嗣於98年3 月12日停止戒治釋放出所
    ，並於98年4月27日由臺灣彰化地方檢察署以98年度戒毒偵
    字第128 號為不起訴處分確定，被告於前開強制戒治處分執
    行完畢釋放後逾3 年，始再度為本案施用毒品行為，雖本案
    原經臺灣雲林地方檢察署檢察官以107 年度毒偵續字第2 號
    為附命戒癮治療之緩起訴處分（緩起訴期間自107 年9 月14
    日起至109 年9 月13日止），被告已完成戒癮治療，但其竟
    於本案緩起訴期間內之109 年2 月5 日，再度施用第一級毒
    品海洛因，另案經臺灣嘉義地方檢察署檢察官以109 年度毒
    偵字第182 號提起公訴，臺灣雲林地方檢察署檢察官乃以10
    9 年度撤緩字第78號將本案緩起訴處分撤銷，並就被告本案
    施用毒品行為重行提起公訴等節，有被告之臺灣高等法院前
    案紀錄表、臺灣雲林地方檢察署檢察官107 年度毒偵續字第
    2 號緩起訴處分、109 年度撤緩字第78號撤銷緩起訴處分、
    送達回證、臺灣嘉義地方檢察署檢察官109 年度毒偵字第18
    2 號起訴書、本案起訴書在卷可查，並經本院核閱臺灣雲林
    地方檢察署107 年度毒偵續字第2號、109 年度撤緩字第78
    號卷宗無訛。揆諸前述，被告本案施用第一級、第二級毒品
    犯行，距離其最近一次強制戒治執行完畢釋放（即98年間）
    已逾3年，而在毒品危害防制條例第24條規定修正後，附命
    戒癮治療之緩起訴處分與觀察、勒戒等處遇，已無法相提並
    論，無從視為事實上已接受等同於「觀察、勒戒」之處分，
    自應依修正後之毒品危害防制條例第20條第3項、現行毒品
    危害防制條例第24條等規定，重啟處遇程序，再予被告適用
    「觀察、勒戒或強制戒治」強制治療程序之機會。
　㈡被告本次施用毒品距離前次強制戒治執行完畢釋放，已逾3年
    ，基於醫療先於司法之刑事政策，本案並不符合109年1月15
    日修正公布、同年7月15日施行之毒品危害防制條例第20條
    第3項規定，依法不得追訴。然原審未及審酌毒品危害防制
    條例第24條規定於110年5月1日生效施行，附命戒癮治療之
    緩起訴處分與觀察、勒戒等處遇，已無法相提並論，無從視
    為事實上已接受等同於「觀察、勒戒」之處分，未察明本案
    是否有不得追訴之情形而逕予論罪科刑，判決違背法令。檢
    察官上訴主張原審就被告累犯未加重其刑部分，應有不當乙
    節，雖無理由，然原判決既有前述不當之處，仍應由本院撤
    銷改判。且本件檢察官逕予提起公訴，法院無從替代檢察官
    為上開合義務性之裁量處遇，應認本件起訴程序違背規定，
    且無從補正，依法應諭知不受理判決。
據上論斷，應依刑事訴訟法第369條第1項前段、第364條、第303
條第1款，判決如主文。　　
本件經檢察官黃瑞盛提起公訴，檢察官李承桓提起上訴，檢察官
鄭益雄到庭執行職務。
中　　華　　民　　國　　110 　年　　5 　　月　　13　　日
                  刑事第六庭    審判長法　官  張瑛宗
                                      法　官  李秋瑩
                                      法　官  林坤志
以上正本證明與原本無異。
施用第一級毒品部分，如不服本判決應於收受送達後20日內向本
院提出上訴書狀，其未敘述上訴理由者，並得於提起上訴後20日
內向本院補提理由書（均須按他造當事人之人數附繕本）「切勿
逕送上級法院」。
施用第二級毒品部分，不得上訴。
　　　　　　　　　　　　　　　　　　　書記官  凌昇裕　　
中　　華　　民　　國　　110 　年　　5 　　月　　13　　日
附錄本案論罪科刑法條：
毒品危害防制條例第10條
施用第一級毒品者，處6月以上5年以下有期徒刑。
施用第二級毒品者，處3年以下有期徒刑。